【裁判字號】    92,金上訴,3
【裁判日期】    920930
【裁判案由】    證券交易法
【裁判全文】
臺灣高等法院刑事判決                              九十二年度金上訴字第三號
    上  訴  人  臺灣桃園地方法院檢察署檢察官
    被      告  甲○○
    選任辯護人  范坤棠律師
                連耀霖律師
右上訴人因被告違反證券交易法案件，不服臺灣桃園地方法院九十一年度訴字第一七
三號，中華民國九十一年十一月十八日第一審判決（起訴案號：臺灣桃園地方法院檢
察署九十年度偵字第八三七號），提起上訴，本院判決如左：
    主  文
上訴駁回。
    理  由
一、公訴意旨略以：甲○○係設在桃園縣八德市○○里○○街一○六號九德電子股份
    有限公司（下稱九德公司）之負責人，九德公司係以產銷各類印刷電路版為業之
    上櫃公司，緣九德公司於民國（下同）八十六年初為募集龜山廠購地建廠資金，
    經股東大會決議現金增資一一、九一○、○○○股【每股面值為新台幣（下同）
    十元】後，甲○○即指派協理陳志堅負責財務預測及公開說明書初編事宜，副總
    經理吳澤堯及會計孫念芬則負責製作及簽證各項財務報表，並送會計師蕭金木及
    股票承銷商金鼎綜合證券股份有限公司（以下簡稱金鼎公司）簽證及評估，八十
    六年五月三十日完成公開說明書底稿，並向行政院財政部證券及期貨管理委員會
    （以下簡稱證期會）提出增資申請，經證期會於八十六年六月十九日同意後，九
    德公司旋六月二十三日刊印公開說明書分送投資人閱覽，並自八十六年七月八日
    起至七月三十一日止，以每股七十一元之價格，由金鼎公司辦理股票承銷業務，
    九德公司總計自公開市場募得八億五千七百五十二萬元，然九德公司於向證期會
    申辦擬由公開市場之投資大眾募資時，即發布接獲「ＭＯＴＯＲＯＬＡ」公司訂
    單等利多訊息，並於八十六年四月二十六日第一次更新八十六年度財務預測，調
    升稅前純益為一千八百萬元，並在公開說明書中引用該項財務預測，然該財務預
    測所假設之產品平均單價每平方英吋六百四十二點九元，係以八十五年度實際產
    品平均單價為基礎，並考慮市場激烈競爭後所得，但已高於八十五年十月二十三
    日原預測之六三三點八元，在未參考八十六年第一季實際平均售價僅為五八四元
    ，及成本預測原應以該季之實際數為基礎情況下，其所假設之產品平均單價每平
    方英吋六百四十二點九元顯已未當。又甲○○明知九德公司上開公開說明書刊印
    前即發現因「ＭＯＴＯＲＯＬＡ」所委製之產品不良率偏高，造成設備更新、委
    外加工成本增加、產品平均單價不如預測及獲利不佳等情況，致實際營業情形未
    如預期，竟未即時揭露此等影響投資人決策之訊息，致與「公司募集發行有價證
    券公開說明書應行記載事項準則」有違，使投資大眾誤信九德公司之實際營運情
    況如前揭公開說明書所載，而申購九德公司右揭股票，待增資完成後，甲○○始
    於八十六年八月二十八日第二次更新預測，將產品平均單價調降二十七點四元，
    直接材料費用增加為二千八百七十九萬七千元，製造費增加四億九千四百九十五
    萬九千元，致九德公司稅前純益降百分之四十，使公司股價由每股一○五元，連
    跌五個營業日至七十八點五元，對投資大眾影響甚大，因認甲○○涉犯證券交易
    法第二十條第一項、第一百七十一條第一項之罪嫌云云。
二、按犯罪事實應依證據認定之，無證據不得推定其犯罪事實，刑事訴訟法第一百五
    十四條第二項定有明文。又認定不利於被告之事實，須依積極證據，苟積極證據
    不足為不利於被告事實之認定時，即應為有利於被告之認定，更不必有何有利之
    證據（參看最高法院三十年上字第八一六號判例）。又「按證券交易法第一百七
    十一條因違反同法第二十條第一項成立之罪，須有價證券之募集，行為人有虛偽
    、詐欺、或其他足致他人誤信之行為。所謂虛偽係指陳述之內容與客觀之事實不
    符；所謂詐欺，係指以欺罔之方法騙取他人財物；所謂其他足致他人誤信之行為
    ，係指陳述內容有缺漏，或其他原因，產生誤導相對人對事實之瞭解發生偏差之
    效果。無論虛偽、詐欺或其他使人誤信等行為，均須出於行為人之故意，否則尚
    不為罪。」（參看最高法院八十三年度臺上字第四九三一號判決）。
三、公訴人認定被告甲○○涉犯右揭之罪，無非係以被告於公開說明書刊印前即發現
    因「ＭＯＴＯＲＯＬＡ」所委製之產品不良率偏高，造成設備更新、委外加工成
    本增加、產品平均單價不如預測及獲利不佳等情況，足使實際營業情形未如預期
    ，竟未即時揭露此等影響投資人決策之狀況，待增資完成後，甲○○始於八十六
    年八月二十八日第二次更新預測，將產品平均單價調降二十七點四元，直接材料
    費用增加為二千八百七十九萬七千元，製造費用增加四億九千四百九十五萬九千
    元，致九德公司稅前純益降百分之四十，顯係為增資而隱匿實際營業情況，為其
    論據。訊據被告則堅決否認有右開犯行，辯稱：九德公司八十六年八月二十八日
    更新八十六年四月二十六日第一次財務預測，在時機上並無遲誤，第一次之財務
    預測已適時反映八十六年度第一季之實際營運狀況，並無誤導投資大眾，況八十
    六年七月間之增資亦完全依法辦理，無任何內線交易，也將向社會大眾募得之股
    款依原訂計劃投入九德公司龜山廠之建廠等語。經查：
  (一)九德公司於八十六年四月二十六日發布之「財務預測重要會計政策及基本假設彙
    總」（下稱八十六年四月二十六日之財測）係更新該公司八十五年十月二十三日
    編製之財務預測（下稱八十五年十月二十三日之財測），而九德公司之所以發布
    八十五年十月二十三日之財測，則係因該公司於八十五年底向財團法人中華民國
    證券櫃檯買賣中心申請股票上櫃，依證期會八十六年一月二十九日修正發布之「
    公開發行公司財務預測資訊公開體系實施要點」第二點第三項之規定，必須公開
    財務預測，因之，八十六年四月二十六日之財測雖係九德公司八十六年第一次發
    布之財務預測，其中並有對八十五年十月二十三日之財測中預測八十六年度該公
    司之營運況加以修正更新，然究非公訴人所指「第一次更新八十六年度財務預測
    」，蓋八十六年四月二十六日之財測係八十六年度第一次發布之財務預測，合先
    敘明。
  (二)再查，九德公司經財政部核准於八十六年六月間增資發行新股，其中對外發行一
    千一百九十一萬股之新股（增資後共六千萬股，實收股本則為六億元），然依證
    券交易法第三十條第一項之規定，公司募集、發行有價證券，於申請審核時，除
    依公司法所規定記載事項外，應另加具公開說明書；又「公開發行公司財務預測
    資訊公開體系實施要點」第九點規定，財務預測所揭露之重要基本假設彙總說明
    ，除依財務會計準則公報第十六號「財務預測編製要點」第二十三條規定辦理外
    ，並應再充分揭露下列事項，其中第五款規定，預估辦理現金增資者，應揭露其
    本年度預計支出及效益對財務報表有關項目之影響；因之，九德公司依該等規定
    乃提出八十六年六月二十三日刊印之公開說明書一本，前開八十六年四月二十六
    日之財測乃依該等規定併行提出於該公開說明書內。茲所應審究者，除八十六年
    四月二十六日之財測之基本假設有無錯誤，是否足以影響投資大眾對九德公司之
    財務評估進而應募該公司對外發行之新股外，尤應審究前開公開說明書之其他部
    分是否適時地揭露足夠之相關資訊，以期正確地透明化該公司已經過之八十六年
    度之財務、營運狀況及合理預測未經過之八十六年度之財務、營運狀況，庶不致
    誤導投資大眾應募與否之決定。
  (三)就前開公開說明書（見偵查卷六八頁證物袋）內之八十六年四月二十六日之財測
    （該財測見諸該公開說明書第一百二十五頁至第一百三十四頁）觀之：
    (1)該財測「四、營業收入、營業成本及營業毛利及稅前損益各季之更新後實際數
      及預測數」欄（見公開說明書第一百三十三頁），已將公開說明書刊印前已經
      過之八十六年度九德公司第一季之實際收入、營業收入、營業成本、營業毛利
      、稅前淨利均正確地加以記載，經資誠會計師事務所之會計師蕭金木核閱，且
      蕭金木於調查局調查及原審審理時，對此亦證述明確（見他字第一一二六號卷
      二二背頁至二六頁，原審卷二六至二九、五一至五二頁）。
    (2)該財測「六、截至財務預測編製完成日前一季止，本年度財務預測之達成情形
      」（見公開說明書第一百三十四頁），已將公開說明書刊印前已經過之八十六
      年度九德公司第一季之實際之營業收入、營業成本、營業毛利、營業費用、營
      業淨利、營業外收入、營業外支出、稅前淨利及第一季之實際數佔全年預測數
      之達成率均正確地加以記載，亦經資誠會計師事務所之會計師蕭金木核閱且於
      調查局調查及原審審理時證述明確（見他字第一一二六號卷二二背頁至二六頁
      ，原審卷二六至二九、五一至五二頁）。
    (3)該財測「七、更新前後預計營利利益及稅前淨利之變動說明」（見公開說明書
      第一百三十四頁），已將公開說明書刊印前已經過之八十六年度九德公司第一
      季之實際之營業收入、營業成本、營業毛利、營業費用、營業淨利、營業外收
      入、營業外支出、稅前淨利及第一季之實際數佔全年預測數之達成率均正確地
      加以記載，經資誠會計師事務所之會計師蕭金木核閱且於調查局調查及原審審
      理時證述明確（見他字第一一二六號卷二二背頁至二六頁，原審卷二六至二九
      、五一至五二頁）。又在該欄下之(一)記載「更新後營業毛利減少＄4859，主要
      係本公司為因應購建新廠及配合產銷計劃，乃減少自製產量，為應客戶訂單之
      需求乃增加外購商品，爰因外購商品毛利較低，故雖原料進貨成本下降，且銷
      貨數量及金額呈上升之趨勢，為尚無法彌補外購商品降低之毛利，故其毛利及
      毛利率皆減少。」
    由(1)、(2)、(3)可知，八十六年四月二十六日之財測雖有將八十五年十月二十三日
    之財測加以更新，然亦有將已經過之八十六年第一季之實際數列入記載，並將九
    德公司增加外購商品導致毛利減少之緣由加以記載說明，以供投資大眾對財測更
    新之合理性作判斷。
  (四)前開公開說明書「參、營業及資金運用計劃」「一、營業計劃」「(四)民國八十六
    年度收支及盈餘預算」中截至八十六年三月三十一日經會計師核閱之報告之已達
    營業收入數額三十三萬一千八百九十七仟元除以「(三)產銷計劃」中第一季之銷售
    量五百六十七‧七仟平方英呎，等於八十六年第一季之實際售價五百八十四元，
    此亦據蕭金木會計師於調查局調查，原審審理時證述明確（見他字第一一二六號
    卷二二背頁至二六頁，原審卷二六至二九、五一至五二頁），由此可見，公訴人
    雖指訴八十六年四月二十六日之財測未參考八十六年第一季實際平均售價僅為五
    百八十四元云云，然此在公開說明書之前開位置確已有所說明，足資一謹慎合理
    之投資大眾（reasonably prudent investors）自行審認九德公司發行之新股是
    否值得應募。
  (五)由前開八十六年四月二十六日之財測可知（公開說明書第一百三十四頁），該次
    財測預期九德公司八十六年度之稅前淨利為二十二萬五千仟元，而該次財測之前
    一次財測及八十五年十月二十三日之財測預期該公司八十六年度之稅前淨利為二
    十萬七千仟元，二者差異為百分之九，投資大眾是否會因八十六年四月二十六日
    之財測上修不到百分之十之八十六年度之預期稅前淨利即因此影響投資應募之決
    心，亦值疑問。
  (六)尤其重要者，前開八十六年四月二十六日之財測係附於前開公開說明書內一併付
    印，因之，該二者均係於八十六年六月二十三日刊印，此為公訴人所自承，亦見
    諸該公開說明書之封面。又「已依本法發行有價證券之公司... 一、應於每半營
    業年度終了後二個月內，公告並申報經會計師查核簽證、董事會通過及監察人承
    認之財務報告。二、於每營業年度第一季及第三季終了後一個月內，公告並申報
    經會計師核閱之財務報告。」，此為證券交易法第三十六條第一項第一款、第二
    款所定，九德公司於八十六年第二季終了時，即應於八十六年八月前公告財務報
    告，證人即蕭金木會計師於原審亦證稱，九德公司因須於八十六年八月份公開八
    十六年之上半年報，所以該公司於八十六年六月間即已將會計報表交伊之會計事
    務所核閱（見原審卷五二頁），因之，即使九德公司已將前開公開說明書付印並
    公布，然「編製財務預測（本案係指八十六年四月二十六日之財測）所依據之關
    鍵因素或基本假設發生變動，至稅前損益金額變動百分之二十以上且影響金額達
    新台幣三千萬元及實收資本額之千分之五者，（九德）公司（仍）應依規定公告
    申報更新後財務預測」，此乃「公開發行公司財務預測資訊公開體系實施要點」
    第十八點第一項所規定者，然經蕭金木會計師核閱之結果，該公司八十六年度上
    半年稅前淨利實際為五萬九千一百二十三仟元，此業據蕭金木會計師當庭提供九
    德公司八十六年及八十五年上半年財務報告附卷為憑（附於原審卷證物袋），八
    十六年四月二十六日之財測所載第一季之稅前淨利為三萬八千三百四十七仟元，
    第二季是五萬四千八百七十一仟元，二者合計為九萬三千二百十八仟元，以九萬
    三千二百十八仟元減五萬九千一百二十三仟元等於三萬四千九十五仟元，亦超過
    實收資本額仟分之五，然再除以八十六年四月二十六日財測之稅前淨利二十二萬
    五千仟元等於百分之十五點多，亦即稅前損益變動沒有到達百分之二十，因之，
    依「公開發行公司財務預測資訊公開體系實施要點」第十八點第一項之規定，九
    德公司並無須立刻公告申報更新後財務預測，該公司乃依證券交易法第三十六條
    第一項第一款之規定於八十六年八月二十八日公佈下修之財務報告，並無不合。
  (七)由前開論述可知，九德公司八十六年四月二十六日之財測已充分反映該公司之管
    理當局於「當時」對預期情況之合理判斷，然由於交易事項及經營環境未必全如
    預期，因此預設與實際結果通常存有差異，且可能即為重大，故財測將來未必能
    完全達成，此在八十六年四月二十六日之財測之前言已充分警示。此外，在前開
    公開說明書第三十八業已記在八十六年第已經過之第一季預算達成比例編低之原
    因因為第一季為傳統淡季，且出貨產品中四層板比率近百分之九十，平均售價較
    低，致利潤達成比率稍低，亦可見該公司並非無視已經過之八十六段第一季之實
    際數。
  (八)九德公司八十六年六月間增資發行新股之輔導承銷商即金鼎公司亦提出其認為九
    德公司八十六年四月二十六日之財測更新八十五年十月二十三日之財測，其中銷
    貨單價之基本假設及營收達成應屬合理之理由，一、九德公司接獲摩扥羅拉公司
    單價高且遠較八十六年第一季出貨金額高出甚多之訂單（見偵查卷六九至七○頁
    ）；九德公司前開公開說明書中已提及八十六年度第一季產銷情形及收支盈餘達
    成偏低之原因，並向投資人揭露，並有提及因產業競爭日趨激烈關係，預估多層
    板售價將下跌之趨勢及九德公司因應之道；三、九德公司八十六年度實際營業收
    入為一百五十二萬七千六百四十五仟元，有九德公司八十六年度及八十五年度財
    務報告附卷可稽（見原審卷七一至一二九頁），達八十六年四月二十六日之財測
    預測數一百四十二萬仟元之百分之一百零七‧五八，八十六年度實際之平均銷貨
    單價為每平方英吋六百十四‧二八元，八十六年四月二十六日之財測預期平均銷
    貨單價為每平方英吋六百四十二‧九元，整體而言，九德公司八十六年四月二十
    六日之財測之基本假設應尚能接受；四、九德公司至八十六年五月底止之營業及
    財務狀況尚未到達「公開發行公司財務預測資訊公開體系實施要點」第十八點第
    一項所規定之必須更新財務預測之程度；五、財務預測之評估是對公司全年度整
    體營收損益之分析，並非對個別月份、個別產品之評估；六、九德公司八十六年
    四月二十六日之財測公布前後十日及前後三十日之股票平均收盤價降幅僅各百分
    之一‧八、百分之二‧五四，與同業比較，其股價為因調升財務預測而有重大異
    常波動（見原審卷二○八至二○九頁）。此等理由經審酌，確可反映出九德公司
    八十六年四月二十六日之財測之基本假設之合理性並達成財務狀況充分揭露。
  (九)由檢、調所提供之資料即九德公司八十六年四月二十六日、八月二十八日更新財
    測前後股價變化表可知（見偵查卷二四至二五頁），九德公司之重要人員之董監
    事，並未在八十六年四月二十六日調高財測公布前大量買入該公司股票，在公布
    後大量出脫之情形，亦未在八十六年八月二十八日下修之財測公布前大量賣出該
    公司股票，在公布後大量回補之情形，可見該公司公布該二次之財測亦無哄抬、
    炒作、套利之不正當動機。足見被告或其公司之相關人員並無任何欲導致投資大
    眾誤信或誤導對事實之瞭解之故意，與最高法院八十三年度台上字第四九三一號
    判決闡釋之證券交易法第一百七十一條因違反同法第二十條第一項成立之罪之構
    成要件尚屬有間。
  (十)此外，復查無其他積極證據，足以證明被告有何公訴人所指為增資募股而故意隱
    匿實際營業情況之犯行，不能證明被告犯罪，原審對被告為無罪之判決，經核並
    無不合。
四、檢察官提起上訴略以，被告於公開說明書刊印前，公司實際營業情形不如預期，
    卻未即時向投資大眾揭露此一影響投資人決策之重要訊息，致投資人誤信，原審
    認定事實有誤，指摘原審諭知被告無罪係屬不當云云。惟依財政部於八十六年一
    月二十九日以台財證(六)第００五八八號函所頒布之「公開發行公司財務預測資
    訊公開體系實施要點」（見偵查卷第三十一頁至三十五頁）第十八條第二項所規
    定「編製財務預測所依據之關鍵因素或基本假設發生變動，至稅前損益金額變動
    百分之二十以上且影響金額達新台幣三千萬元及實收資本額之千分之五者，公司
    應依規定公告申報更新後財務預測」，原審曾就此問題訊問承辦本案簽證之會計
    師蕭金木「八十六年六、七、八月九德公司的財務狀況是否已經達到公開發行公
    司財務預測資訊公開體系實施要點第十八條第一項之要件？」蕭金木會計師供稱
    稅前損益變動沒有到達百分之二十。（見原審卷第五十一頁、五十二頁）。換言
    之，九德公司實際營業情形雖不如預期，但既未達到財政部所頒布前述要點所規
    定應公告更新後財務預測之程度，則九德公司未公告更新後之財務預測，即不能
    指其有何違法之處，檢察官之上訴，核無理由，應予駁回。
據上論斷，應依刑事訴訟法第三百六十八條，判決如主文。
本案經檢察官李進誠到庭執行職務。
中      華      民      國    九十二    年      九      月     三十     日
                              臺灣高等法院刑事第三庭
                                  審判長法  官  張  連  財
                                        法  官  黃  金  富
                                        法  官  林  明  俊
右正本證明與原本無異。
如不服本判決，應於收受送達後十日內向本院提出上訴書狀，其未敘述上訴之理由者
並得於提起上訴後十日內向本院補提理由書（均須按他造當事人之人數附繕本）。
                                        書記官  蕭  進  忠
中      華      民      國    九十二    年      十      月      一      日


司法院資訊處製作；財團法人民間司法改革基金會備份。
